【裁判字號】    89,台上,6225
【裁判日期】    891019
【裁判案由】    偽造文書 ( 貪污 )
【裁判全文】
最高法院刑事判決                              八十九年度台上字第六二二五號
    上  訴  人  甲○○
                乙○○
                丙○○
    右  一  人
    選任辯護人  田平安律師
右上訴人等因偽造文書（貪污）案件，不服台灣高等法院高雄分院中華民國八十八年
十月十四日第二審更審判決 (八十八年度重上更(四)字第五十六號，起訴案號：台灣高
雄地方法院檢察署八十一年度偵字第五○六九、七五九○號 )，提起上訴，本院判決
如左：
    主  文
原判決撤銷，發回台灣高等法院高雄分院。
    理  由
本件原判決認定上訴人甲○○係高雄市政府警察局刑事警察大隊（下稱刑警大隊）偵
一隊二分隊小隊長，上訴人乙○○、丙○○為隊員，均有協助偵查犯罪之職責，為依
據法令從事公務之人員。甲○○於民國八十年六月十八日率同乙○○、丙○○及甫到
職之隊員邱兆興緝獲「大慶專案」通緝犯邵易財，當場查獲子彈二發。甲○○、乙○
○因依葉文杰之供述，獲悉邵易財曾購得四支手槍及子彈，雖明知其目前已無該槍、
彈，乃為提高辦案績效，利用查證機會，要求邵易財繳出槍、彈。邵易財恐遭刑求，
以電話唆使其女友吳淑惠購買槍、彈繳交。吳淑惠遂於同月十九日晚上，由石博文陪
同前往台北市○○路、農安街口，以新台幣（下同）二十二萬元向已判刑確定之黃國
宗及另一名不詳姓名男子購得中共五九式手槍一支（含彈匣）及子彈四發。再於同月
二十日由石博文、莊瑞文及吳榮郎陪同，將該槍、彈藏放在高雄市○○區○○路、北
平一街一七二巷口處之廢棄汽車下，並電告借提在刑警大隊辦公室之邵易財。甲○○
、乙○○即報由不知情之分隊長吳耀墎，偕丙○○及不知情之邱兆興，並會同管區派
出所不知情之警員帶邵易財至該處查槍。甲○○等人明知該槍、彈並非邵易財藏置，
而將此不實之事項登載於職務上所掌之檢查紀錄公文書上，足以生損害於警察機關對
於犯罪偵查之正確性。同年七月一日，吳淑惠復以十五萬元之代價，向綽號「阿東」
之不詳姓名男子購買白朗寧手槍一支，「阿東」卻囑已判刑確定之王凱增交付不具殺
傷力之玩具手槍。吳淑惠取得該玩具手槍後，於同月二日下午，由石博文、陳建宏陪
同將之藏放在高雄市鼓山區青海橋下之草堆，並電告借提在刑警大隊辦公室之邵易財
。甲○○、乙○○又率丙○○及不知情之邱兆興會同管區派出所不知情之警員至該處
查獲，而將此不實之事項，登載於檢查紀錄公文書上。嗣甲○○、乙○○發現係玩具
手槍，乃將之退還邵易財，囑其聯繫吳淑惠另行購槍繳交。吳淑惠隨即請託已判刑確
定之李銘山，向年籍不詳之「陳進同」以十八萬元購得中共黑星手槍一支（含彈匣）
及子彈二發，並約定在高雄市立德棒球場交槍。甲○○、乙○○即率丙○○及不知情
之邱兆興，於同晚七時三十分許駕車帶同邵易財前往取槍，吳淑惠亦隨車至刑警大隊
辦公室。旋由小隊長囑有共同刪改檢查紀錄犯意之邱兆興，將檢查紀錄上原記載之「
白朗寧手槍」刪改為「中共黑星手槍」，並加記「子彈二顆」，再由邵易財在刪改處
捺指印，明知為不實之事項，而登載於職務上所掌之檢查紀錄公文書上，足以生損害
於警察機關對於犯罪偵查之正確性。吳淑惠於同晚八時許，在刑警大隊辦公室向甲○
○表示已無錢購槍，甲○○允予借款，並於當晚十時許在高雄市○○路、中正路口亞
米格ＫＴＶ店門口，交付十七萬元予吳淑惠。吳淑惠即於同月三日上午三時許，與李
銘山至高雄市君國大飯店找李世富，再隨李世富之友人即綽號「鑑仔」之不詳姓名男
子至高雄市○○區○○街某處，以十七萬元購得可發射子彈、具有殺傷力之仿製菲律
賓右輪手槍一支及子彈二發；而於同日上午七、八時許，在高雄市○○路、九如路口
，將之交付甲○○、邱兆興。同日上午，甲○○徵得邵易財及吳淑惠同意，由乙○○
向屏東友人購得中共五四手槍一支（含彈匣）及子彈六發，價款二十萬元（乙○○墊
付三萬元）。購得後，乙○○將該中共五四手槍、子彈，及仿製菲律賓右輪手槍、子
彈，先行藏放在高雄市○○街○○路旁，再由甲○○等人帶邵易財，會同管區派出所
不知情之警員至該處取槍，並製作不實檢查紀錄，足以生損害於警察機關對於犯罪偵
查之正確性。甲○○等人將前開不實事項登載於職務上所掌之檢查紀錄後，先後呈送
該管局長核閱並附於邵易財刑事卷內移送檢察官而行使等情。因而撤銷第一審關於甲
○○、乙○○、丙○○部分之判決，改判仍論處甲○○、乙○○、丙○○共同連續行
使公務員明知為不實之事項，而登載於職務上所掌之公文書，足以生損害於公眾罪刑
。固非無見。
惟查：(一)刑法第二百十三條不實登載於公文書罪之成立，除客觀上公務員在其職務上
所掌之公文書，有為虛偽不實之登載行為，且足生損害於公眾或他人外，其在主觀上
須明知為不實，所謂明知係指直接之故意而言。原判決認定甲○○、乙○○依葉文杰
之供述，獲悉邵易財曾購得四支手槍及子彈，雖明知其目前已無該槍、彈，但為提高
辦案績效，利用查證機會，要求邵易財繳出槍、彈，邵易財恐遭刑求，以電話唆使其
女友吳淑惠購繳等情。但就丙○○是否亦明知上情？其對於「檢查紀錄」為不實之登
載是否具有直接故意？則未明白認定，並敘明所憑之證據及認定之理由，已不足為判
斷其適用法律正當與否之依據。且丙○○一再否認知情；而證人邵易財於原審命其指
認丙○○，並訊以：「丙○○有無叫你打電話連繫（吳淑惠）？」則稱：「沒有。」
原審又訊問吳淑惠（已改名為吳佳晏）：「本件叫你去買槍的，是那幾位警員（當庭
指認）？」亦稱：「乙○○。」又追問：「丙○○有無跟你連繫？」答稱：「沒有」
（見原審更(二)卷第二宗第二六○頁反面、第二一一頁、第二一二頁反面）。又乙○○
亦供稱本案係伊承辦，係伊讓邵易財與吳淑惠連絡等語。甲○○復稱：「（本件）是
乙○○主辦，他再向我報告。」「乙○○接洽完後，向我報告，我再叫丙○○及邵兆
興一起去起槍枝。」「（丙○○、邱兆興）不知道（槍枝是吳淑惠買的）……」等語
（見同上卷第二宗第二六○、二六一頁）。其四人所供似相符合，倘均屬不虛，則丙
○○所辯是否全然不足採憑，饒有深入探求之餘地。乃原判決就此項有利於丙○○之
證據，恝置不論，復未敘明不予採納之理由，併有應於審判期日調查之證據未予調查
及判決不載理由之違法。(二)審理事實之法院，對於被告有利或不利之證據，均應一律
注意，依職權詳加調查；然後就調查所得之證據，本於經驗法則及論理法則，合理的
判斷其價值及證明力，於理由內詳細論斷如何定其取捨及所形成之心證，始屬適法。
甲○○等人辯稱彼等於八十年七月二日晚上因辦理「○五一五專案勤務」，均在隊部
待命，不可能外出借錢予吳淑惠購槍等語，並請求訊問證人即隊長林永倫、警員江秋
山、錢燦輝及鄭清男等人。原審雖已傳喚林永倫等人到庭訊問明確（見原審上訴卷第
一宗第一八一、一八二頁，第二宗第一一七、一一八頁），但對於其所為證言之證據
價值及其證明力，則未詳敘斟酌取捨之理由，僅泛謂本件事證已明，林永倫等人所為
之證言無非係迴護之詞，不足採信（見原判決第十一面第一行至第九行），難謂於法
無違。又依吳淑惠在高雄市銀行帳號000000000000號活期儲蓄存款存摺
記載，其存款迄八十年七月二日為止，尚結存五十萬零一百四十四元（見他字第七二
○號偵查卷第四十二頁）。則吳淑惠是否猶可能向甲○○表示無錢購買槍、彈，並由
甲○○等於八十年七月二日晚上十時許，在高雄市○○路、中正路口亞米格ＫＴＶ店
門口，交付十七萬元之借款供其買槍？尚非無疑。實情如何尚欠明瞭，自應詳加調查
釐清疑竇，始足為判斷之基礎。上訴意旨指摘原判決違背法令，尚非全無理由，應認
仍有撤銷發回更審之原因。
據上論結，應依刑事訴訟法第三百九十七條、第四百零一條，判決如主文。
中      華      民      國    八十九    年      十      月     十九     日
                              最高法院刑事第六庭
                                  審判長法官  紀  俊  乾
                                        法官  黃  正  興
                                        法官  陳  東  誥
                                        法官  張  春  福
                                        法官  韓  金  秀
      右正本證明與原本無異
                                              書  記  官
中      華      民      國    八十九    年      十      月    二十三    日


司法院資訊處製作；財團法人民間司法改革基金會備份。
